【裁判字號】    97,抗,146
【裁判日期】    970722
【裁判案由】    拍賣抵押物
【裁判全文】
臺灣士林地方法院民事裁定               97年度抗字第146號
抗  告  人  東來加油站股份有限公司
法定代理人  張卿義
抗  告  人  戊○○○
相  對  人  甲○○
            丙○○
            丁○○
            乙○○
上列當事人間拍賣抵押物事件，對於中華民國97年5 月30日本院
97年度拍字第384號裁定提起抗告，本院裁定如下：
    主  文
抗告駁回。
抗告程序費用新臺幣壹仟元由抗告人負擔。
    理  由
一、按抵押權人，於債權已屆清償期，而未受清償者，得聲請法
    院，拍賣抵押物，就其賣得價金而受清償。民法第873 條定
    有明文。而上開規定，為民法物權編修正前設定之最高限額
    抵押權所準用，此觀諸民法物權編施行法第17條、民法第88
    1條之17 等規定自明。抵押權人依上開規定聲請拍賣抵押物
    係屬非訟事件，法院所為准駁之裁定，無確定實體法上法律
    關係存否之性質，於債權及抵押權之存否無既判力，故袛須
    其抵押權已經依法登記，且債權已屆清償期而未受清償，法
    院即應為准許拍賣抵押物之裁定，至對於此項法律關係有爭
    執之人，自得提起訴訟以資救濟，不得僅以抗告程序聲明其
    爭執，並據為廢棄拍賣抵押物裁定之理由（最高法院51年10
    月8 日民刑庭總會決議(三)參照）。
二、相對人主張繼受自訴外人郭德隆、郭高來春對於抗告人有原
    裁定所載之債權，並以原裁定主文所示之不動產設定抵押權
    ，且經依法登記，該債權又已屆清償期而未受清償，有相對
    人提出之不動產登記謄本、抵押權設定契約書、他項權利移
    轉契約書、借據、保證契約書、催討函、代償證明書、死亡
    證明書等件為證，原法院據以准許相對人拍賣抵押物之聲請
    ，即無不當，抗告意旨略以：系爭債務原由抗告人東來加油
    站股份有限公司、戊○○○、郭德隆、郭高來春於民國91年
    7 月31日，以抗告人所有之不動產，擔保對原債權人合作金
    庫銀行股份有公司所欠之一切債務，而於91年7 月31日設定
    新台幣（下同）35,400,000元之最高限額抵押權，存續期間
    自91年7 月31日起至131 年7 月30日止。92年9 月25日變更
    登記最高限額為41,630,000元。抗告人東來加油站股份有限
    公司於上開存續期間之91年8 月2 日又向合作金庫銀行股份
    有公司借款25,000,000元、93年4 月13日與該銀行訂立委任
    保證契約，保證金額9,000,000 元，惟郭德隆擔任董事長期
    間故意使抗告人東來加油站股份有限公司自94年4 月3 日、
    94 年4月15日起即未繳納本息及代墊保證款394,650 元，致
    本金及利息、違約金積欠金額共計22,137,171元，因抗告人
    東來加油站股份有限公司前於91年8 月2 日所借得之25,000
    ,000 元 ，其中12,500,000元於銀行撥款後旋即匯入郭德隆
    之帳戶，郭德隆自應返還予抗告人東來加油站股份有限公司
    ，但郭德隆從未返還上述金額，相對人既為郭德隆之繼承人
    ，亦應繼受該部分對抗告人東來加油站股份有限公司之債務
    。故郭德隆固因代為清償系爭債務而依連帶債務之求償權對
    抗告人東來加油站股份有限公司享有債權及抵押權，但就上
    開郭德隆應返還抗告人東來加油站股份有限公司之債務部分
    ，因同時亦為債務人，是債權與債務同歸一人，債之關係自
    應混同而消滅。又抗告人戊○○○已於96年11月29日，依本
    院94年度重訴字第260 號確定判決受強制執行而清償8,435,
    271 元，相對人等人自合庫受讓之債權，再扣除抗告人戊○
    ○○已代清償之數額後，僅餘本金1,201,900 元，抗告人等
    對此隱而不談，仍以本金22,137,171元聲請拍賣抵押物，顯
    然與法未合，並以最高限額抵押，抵押權成立時，可不必先
    有債權存在，縱經抵押權登記，因未必有被擔保之債權存在
    ，，是若債務人否認債務之存在，且從抵押權人提出之其他
    文件為形式上之審查，不能明瞭是否有債權存在時，法院即
    不應准許拍賣抵押物，抗告人於原審裁定前，即曾以書狀否
    認債權金額之存在，原裁定未予審酌，即裁准拍賣程序，尚
    有違誤，應予廢棄云云。
三、經查：抗告人關於系爭債務有業已消滅的原因，固主張上開
    理由，並曾提出匯款回條及國庫銀行支票清單為證，惟從該
    等文書為形式上審查，匯款回條僅載明合作金庫股份有限公
    司曾有匯款至郭德隆帳戶內之事實，國庫銀行支票僅載述抗
    告人戊○○○之財產經強制執行後所得之案款，並未能即知
    郭德隆未返還匯款予抗告人東來加油站股份有限公司及抗告
    人戊○○○之執行案款確清償系爭債權等事實。然聲請拍賣
    抵押物裁定係屬非訟事件，法院所為准駁之裁定，並無確定
    實體法上法律關係存否之性質，只須其抵押權業經依法登記
    ，且債權已屆清償期而未受清償，法院即應為准許拍賣抵押
    物之裁定，別無實體審理的可能，是抗告人僅不過以最高限
    額抵押權所擔保的債權可能於存續期間內業已清償之特性，
    空言否認有系爭債權之存在，而要求債權人另提出證據資料
    證明債權存在之事實。但抗告人就系爭債務之清償若未能先
    行提出一望即知系爭債權業已清償之事證，抗告人之主張就
    尚有實體審理的必要，參照前揭意旨，則原審依相對人於原
    審所提出之上開資料逕為准許抵押物拍賣之裁定，即無違誤
    ，抗告人請求廢棄原裁定，不能謂有理由。
四、爰裁定如主文。
中    華    民    國    97    年    7     月    22    日
                  民事第二庭  審判長法  官  俞慧君
                                    法  官  方彬彬
                                    法  官  古振暉
以上正本證明與原本無異。
如不服本裁定，僅得於收受本裁定正本送達後10日內，以適用法
規顯有錯誤為理由，委任律師為非訟代理人向本院提出再抗告狀
，（須附繕本一份及繳納再抗告裁判費新臺幣1,000 元），經本
院許可後始可再抗告。
中    華    民    國    97    年    7     月    25    日
                                    書記官  楊錫芬


司法院資訊處製作；財團法人民間司法改革基金會備份。
